【裁判字號】    98,消債更,309
【裁判日期】    990129
【裁判案由】    更生
【裁判全文】
臺灣桃園地方法院民事裁定           98年度消債更字第309號
聲  請  人
即  債務人  甲○○
代  理  人  徐豐益律師
上列當事人因消費者債務清理事件聲請更生，本院裁定如下：
    主  文
債務人甲○○自中華民國九十九年二月一日下午四時起開始更生
程序。
命司法事務官進行本件更生程序。
    理  由
一、按債務人不能清償債務或有不能清償之虞者，得依本條例所
    定更生或清算程序，清理其債務。消費者債務清理條例第3
    條定有明文。故債務人聲請更生或清算，須符合不能清償債
    務或有不能清償之虞之要件。又聲請更生或清算不合程式或
    不備其他要件者，法院應以裁定駁回之，但其情形可以補正
    者，法院應定期間先命補正，復為同條例第8 條所明定。又
    消費者債務清理條例更生之規範目的，係在維持債務人基本
    生活之情況下，於債務人之能力範圍內盡力清償債務，乃在
    幫助陷於經濟上困境之債務人，得藉由更生或清算程序，走
    出經濟困境，避免走向絕路，實現憲法所保障之生命權，非
    謂債務人得任意利用債務清理程序減輕債務。
二、本件聲請意旨略以：聲請人每月薪資約新台幣（下同）15,0
    00元至17,000元，積欠債務總額1,289,120 元，前雖曾以書
    面向最大債權金融機構請求共同協商債務清償方案，惟每月
    收入扣除聲請人個人之生活必要支出及獨子黃建彰（82年1
    月18日出生，17歲）之扶養費後，無法負擔銀行提出之還款
    條件，致無法協商成立，經最大債權金融機構於民國98年4
    月14日發給前置協商不成立通知書（本院卷第34頁）後，因
    債務清償已有重大困難，且無擔保或無優先權之債務總額未
    逾12,000,000元，復未經法院裁定開始清算程序或宣告破產
    ，爰依法聲請更生等語。
三、按關於債務人及其受扶養親屬之必要生活費用部份，消費者
    債務清理條例雖期望使不幸陷入經濟困境之人得以清理債務
    ，重建生活，然並無意使每一債務人及其受扶養親屬，均仍
    維持其原有生活程度或超出其自身經濟能力之高消費生活，
    而係在保障債務人最低生活水準之前提下，使債務人盡力清
    償以得更生之機會，且債務人於負擔債務時，亦應能預見其
    為償還債務，於履行期間必須經歷較不寬裕的經濟生活，是
    債務人自應調整其心態及生活需求，債務人及其受扶養親屬
    生活費用之支出，自不應由債務人任意主張。又最低生活水
    準因地因人而異，固無一定之標準，然行政院主計處公告之
    98年度臺灣省平均每人每月之最低生活費9,660 元，雖非得
    一體適用，然究非不能作為認定債務人每月必要生活支出之
    標準，債務人應力求樽節開銷用以償債，始符誠信，一併敘
    明。
四、經本院依上開原則所為聲請人償債能力分析結果，債務人每
    月收入支應每月生活支出即有不足（詳如附表二所載），遑
    論清償負欠債務。聲請人國泰世華商業銀行雖於98年10月14
    日民事陳述意見狀（本院卷第105 頁）稱聲請人於協商當時
    切結之每月收入為20,000元，惟以此為標準計算之聲請人每
    月可供償債金額，亦僅2,814 元（計算式：20,000元─17,1
    86元＝2,814 元），仍不足負擔最大債權銀行國泰世華商業
    銀行前曾提出180 期、0 ％、每月還款6,800 元之前置協商
    還款方案（本院卷第105 頁），以聲請人前述之償債能力，
    顯有不能清償債務或不能清償債務之虞。另台北富邦商業銀
    行股份有限公司（下稱富邦商業銀行）曾於98年10月13日以
    民事陳報狀主張聲請人於過去信用卡申請書記載其為「清漢
    養生館」之負責人，故其於最近5 年內是否未從事營業活動
    令人存疑等語，然經本院查詢「清漢養生館」之商業登記資
    料，為商工登記資料公示查詢系統復以查無資料，是本件聲
    請人應無如台北富邦商業銀行所稱為「清漢養生館」負責人
    之情事，仍屬消費者債務清理條例第2 條第1 項所稱之消費
    者無訛。此外，本件又查無聲請人有消費者債務清理條例第
    6 條第3 項、第8 條或第46條各款所定駁回更生聲請之事由
    存在，則聲請人聲請更生，應屬有據；並依首揭規定命司法
    事務官進行本件更生程序，爰裁定如主文。
中    華    民    國    99    年    1     月    29    日
              民事第一庭       法   官  林哲賢
以上正本證明與原本無異
中    華    民    國    99    年    2     月    1     日
                                書記官  陳佳彬
本件不得抗告
附表一：財產、負債表
┌────────┬────────┬───────┬─────────┐
│資產            │證據            │負債          │證據              │
├────────┼────────┼───────┼─────────┤
│土地：無        │1.96-97 年度稅務│合計1,289,120 │財團法人金融聯合徵│
│                │電子閘門財產所得│元。（無實物擔│信中心當事人綜合信│
│房屋：無        │調件明細表（本院│保借款含台北富│用報告─債務清理條│
│                │卷第71頁以下）  │邦銀行151,930 │例前置協商專用債權│
│車輛：1輛       │                │元、國泰世華銀│人清冊（本院卷第26│
│（廠牌：國瑞、車│2.聲請人郵政存簿│行215,483 元、│頁）              │
│牌號碼：33F-1825│儲金簿（三重中山│台灣企銀71,148│                  │
│、年份：1999年，│郵局）封面及內頁│元、渣打國際商│                  │
│聲請人自陳價值約│影本1 份（本院卷│業銀行150,294 │                  │
│50,000元）      │第48-49頁）     │元、臺灣新光商│                  │
│                │                │業銀行142,914 │                  │
│郵局存款：719元 │                │元、遠東銀行60│                  │
│                │                │,420 元 、萬泰│                  │
│                │                │銀行181,000 元│                  │
│                │                │、台新銀行113,│                  │
│                │                │817 元、日盛銀│                  │
│                │                │行29,943元、友│                  │
│                │                │邦信用卡公司17│                  │
│                │                │2,171 元）    │                  │
├────────┴────────┴───────┴─────────┤
│現有資產價值50,719元，不足清償負債1,289,120元。                       │
└───────────────────────────────────┘
附表二：償債能力分析表
┌─────┬──────────┬──────┬──────────┬───┐
│聲請人自陳│本院判斷            │聲請人自陳每│本院判斷            │備註  │
│每月收入  │                    │月支出      │                    │      │
├─────┼──────────┼──────┼──────────┼───┤
│聲請人於本│聲請人於本院訊問期日│(一)聲請人於本│(一)聲請人每月自身生活│      │
│院98年9 月│陳其以修改衣物、按摩│院卷第28頁陳│  必要支出與獨子黃建│      │
│24日訊問期│等工作維生，復稽聲請│報自身與扶養│  彰扶養費部分：    │      │
│日自陳其每│人96-97 年度稅務電子│獨子（黃建彰│按民法第1114條以下關│      │
│月收入15,0│閘門財產所得調件明細│，82年1 月18│於扶養之相關規定，聲│      │
│00元至17,0│表（本院卷第71頁以下│日出生，17歲│請人與其配偶均為獨子│      │
│00元。（本│），聲請人96年每月平│）之每月生活│黃建彰之扶養義務人，│      │
│院卷第60頁│均所得為16,895元（元│必要支出共  │應平均分攤其每月應支│      │
│）        │以下四捨五入，下同）│17,186元，明│出之扶養費用。以上開│      │
│          │，而97年每月平均所得│細如下。    │所述98年每人每月平均│      │
│          │則僅為3,141 元，顯見│1.房租：6,00│最低生活支出標準為9,│      │
│          │聲請人現從事工作多屬│  0 元。    │660 元觀之，聲請人每│      │
│          │現金給付性質，收入金│2.水費：300 │月支出自身之生活必要│      │
│          │額未能於國稅局綜合所│  元。      │支出及獨子黃建彰之扶│      │
│          │得稅各類所得資料中之│3.電費：500 │養費即應以14,490元為│      │
│          │給付總額顯示。衡聲請│  元。      │度（計算式：9,660 元│      │
│          │人自陳之每月收入15,0│4.瓦斯費：45│＋9,660 元÷2 ＝14,4│      │
│          │00元至17,000元之金額│  0 元。    │90元）。衡聲請人陳報│      │
│          │，與其勞工保險被保險│5.電信費：1,│扣除房租後自身與獨子│      │
│          │人投保資料表（本院卷│  220 元（含│每月生活必要支出之合│      │
│          │第43頁）所載之投保薪│  市話及行動│計金額僅為11,186元，│      │
│          │資20,100元相去不遠，│  電話）。  │尚低於前述以行政院所│      │
│          │堪屬可信，應認定以每│6.教育費：17│公布98年每人每月平均│      │
│          │月17,000元為聲請人每│  00元。    │最低生活支出（包含水│      │
│          │月收入之數。        │7.膳食費：4,│、電、食等）水準計算│      │
│          │                    │  500 元。  │之數額14,490元，從而│      │
│          │                    │8.交通費：60│，前開聲請人陳報之每│      │
│          │                    │  0 元。    │月自身生活必要支出及│      │
│          │                    │9.勞健保費：│獨子扶養費金額，應屬│      │
│          │                    │  1,416元。 │合理。              │      │
│          │                    │10.日用品：5│                    │      │
│          │                    │   00 元。  │(二)房租部分          │      │
│          │                    │            │聲請人陳報其每月負擔│      │
│          │                    │            │之房租金額為6,000 元│      │
│          │                    │            │，業經其提出房屋租賃│      │
│          │                    │            │契約書於本院卷第53頁│      │
│          │                    │            │以下可稽，堪稱可信。│      │
├─────┴──────────┼──────┼──────────┴───┤
│每月平均收入約為17,000元。      │            │每月合理支出：17,186元      │
├────────────────┴──────┴──────────────┤
│每月可供償債金額＝17,000元－17,186元＝-186元。                              │
└──────────────────────────────────────┘

司法院資訊處製作；財團法人民間司法改革基金會備份。
